【裁判字號】    92,台上,3106
【裁判日期】    920612
【裁判案由】    偽造有價證券
【裁判全文】
最高法院刑事判決                              九十二年度台上字第三一○六號
    上  訴  人  蔡白月英
    代  理  人  蔡 詩 郎  律師
    被      告  乙 ○ ○
                甲 ○ ○
右上訴人因自訴被告等偽造有價證券案件，不服台灣高等法院中華民國八十九年五月
三日第二審判決（八十七年度上易字第二三二七號，自訴案號：台灣台北地方法院八
十六年度自字第三一一號），提起上訴，本院判決如左：
    主  文
原判決關於乙○○、甲○○部分撤銷，發回台灣高等法院。
    理  由
本件原判決以上訴人即自訴人蔡白月英自訴意旨略以：被告乙○○、甲○○夫妻明知
葉清海、施素華（此二人業經原審判處共同連續詐欺罪刑，並已確定）以空頭支票向
外詐稱係收取上游廠商之工程款支票，因發放工資需現金週轉為由，持以貼現，竟猶
簽發如原判決附表編號一至五所示之支票五張（乙○○簽發編號一、二、四；甲○○
簽發編號三、五），將所簽發之支票，或與葉清海、施素華二人開設之興海公司及鋐
興公司所簽立之支票交換使用，或將簽發支票借予葉清海、施素華使用，供葉清海、
施素華對他人詐財，因認乙○○、甲○○與葉清海、施素華二人有詐欺之犯意聯絡及
行為分擔，涉有刑法第三百三十九條第一項之詐欺取財罪嫌；又被告等所開設之信獅
實業有限公司（下稱信獅實業公司）早已變更負責人為林火生，竟仍以信獅實業公司
負責人名義簽發信獅實業公司之支票，借與葉清海、施素華使用，或以支票與葉清海
、施素華簽發之支票交換使用等情，因認乙○○、甲○○亦有犯刑法第二百零一條第
一項之偽造有價證券罪嫌云云。經審理結果，認犯罪不能證明，因而維持第一審關於
諭知被告等均無罪部分之判決，駁回此部分上訴人在第二審之上訴，固非無見。
惟查：上訴人於第一審即指稱信獅實業公司之負責人原為乙○○，但嗣於民國八十二
年八月間變更負責人為林火生，且於八十三年六月十八日辦理歇業登記，被告等仍於
八十四年十月後又簽發信獅實業公司名義之支票，顯非合法，自應構成偽造有價證券
罪等語（見第一審卷第二頁反面、第三頁、第三二五頁正面）。經核上訴人所提出之
台北縣政府之商業登記抄本，確有信獅實業公司負責人由乙○○變更為林火生，及於
八十三年六月十八日辦理歇業登記之事（見第一審卷第十六、十七頁）。證人林火生
於第一審亦證稱「信獅實業公司負責人以前是乙○○，是乙○○做不了，才換我，公
司是由我實際在負責，而乙○○走後，即未在公司內，我做了一段期間，於八十三年
六、七月間，因不賺錢，故全停下來」（見第一審卷第二八四頁正反面）。又經濟部
八十九年二月二十九日經中字第八九三八二０八五號函謂「信獅實業公司於七十八年
三月二十七日核准設立登記，該公司設立登記負責人乙○○於八十二年八月二十五日
經全體股東同意出資額新台幣五十萬元轉讓由林火生承受，並改推林火生為負責人，
前經台灣省政府建設廳八十二年八月三十日建三字第四四六七一三號函核准變更登記
在案；又信獅實業公司前經台灣省政府建設廳八十三年五月十二日建三字第三一五０
五七號函核准解散登記在案」（見原審卷第三宗第一頁正反面）。則乙○○於八十二
年八月後已非信獅實業公司之負責人，何以又簽發信獅實業公司名義之支票？究竟信
獅實業公司變更負責人為林火生後，公司及負責人之印鑑章有無辦理變更？公司及負
責人印鑑章由何人保管？支票由何人向銀行領取及由何人保管使用？被告等所簽發之
支票上之公司與負責人之印鑑章，是否與未變更前相同？信獅實業公司經核准解散登
記後，有無辦理清算？何時清算完畢？凡此，均攸關被告等是否成立偽造有價證券罪
，原審未予逐一詳查，且對上開台北縣政府之商業登記抄本及經濟部之函文，未予說
明何以不足採之理由，率為判決，自有應於審判期日調查之證據而未予調查及判決理
由不備之違法。上訴意旨指摘原判決不當，非無理由，應認原判決關於被告等部分有
撤銷發回更審之原因。至於與偽造有價證券相牽連之詐欺部分，基於審判不可分原則
，亦一併發回，附此敘明。
據上論結，應依刑事訴訟法第三百九十七條、第四百零一條，判決如主文。
中      華      民      國    九十二    年      六      月     十二     日
                              最高法院刑事第九庭
                                  審判長法官  陳  炳  煌
                                        法官  陳  正  庸
                                        法官  吳  信  銘
                                        法官  徐  文  亮
                                        法官  黃  正  興
      右正本證明與原本無異
                                              書  記  官
中      華      民      國    九十二    年      六      月     十六     日
                                                                       Ｋ


司法院資訊處製作；財團法人民間司法改革基金會備份。
